臺灣高等法院臺中分院刑事判決　　　　100年度上易字第478號
上　訴　人
即　被　告　曾正行
上列上訴人即被告因損害債權案件，不服臺灣臺中地方法院99年
度易字第3151號，中華民國100年2月24日第一審判決（起訴案號
：臺灣臺中地方法院檢察署99年度偵續二字第4號），提起上訴
，本院判決如下：
    主  文
原判決撤銷。
本件公訴不受理。
    理  由
一、公訴意旨略以：曾正行原自民國91年9月6日起登記擔任桂亞
    國際股份有限公司（下稱桂亞公司）之董事，並持有該公司
    35萬股份。緣曾正行之弟曾正仁因滯欠稅捐案件，經財政部
    臺灣省中區國稅局（下稱中區國稅局）大屯稽徵所移送法務
    部行政執行署臺中行政執行處（下稱臺中行政執行處）執行
    ，而曾正行於92年6月12日簽立擔保書表示願就曾正仁稅捐
    行政執行事件為擔保人，如曾正仁屆期不繳清或逃亡時，臺
    中行政執行處依行政執行法第18條規定，得逕就曾正行之財
    產強制執行。而曾正仁於92年間未如期清償稅捐並逃逸無蹤
    ，臺中行政執行處遂於92年12月2日以92年度他執字第2號開
    始對曾正行之財產強制執行，並於93年2月6日前往曾正行當
    時位於臺中市○○路510號14樓之2居所，欲就曾正行之動產
    進行查封之際，曾正行當場表示希望給予一段時間清償，則
    曾正行明知因曾正仁未如期繳清稅捐並逃逸無蹤，臺中行政
    執行處依法將對其財產強制執行之際，竟意圖損害中區國稅
    局大屯稽徵所之債權，於93年12月28日將其持有上開桂亞公
    司股份全部轉讓予新橋投資股份有限公司（下稱新橋公司）
    ，並於同年月31日向經濟部中部辦公室申請變更登記，而處
    分其財產。嗣因臺中行政執行處於97年7月14日及同年月21
    日傳喚曾正行到場陳報財產，經曾正行表示上開桂亞公司股
    份已全部轉讓予新橋公司，臺中行政執行處乃於97年8月28
    日發函告知中區國稅局大屯稽徵所，中區國稅局大屯稽徵所
    始悉上情並於同年9月10日向臺灣臺中地方法院檢察署提出
    告訴，因認曾正行涉犯刑法第356條之損害債權罪嫌等語。
二、按刑事訴訟法第232條規定「犯罪之被害人，得為告訴」，
    所謂之「被害人」係指具有法律上人格之自然人或法人而言
    。行政法上之公法人係指國家、地方自治團體或其他行政主
    體，即須具有法律上人格，且法益受有侵害，始得成為告訴
    人。又所謂行政機關係指代表國家、地方自治團體或其他行
    政主體表示意思，從事公共事務，具有單獨法定地位之組織
    ，行政程序法第2條第2項規定甚明。而一行政組織體究竟是
    否為行政機關抑或內部單位，係以有無單獨之組織法規、有
    無獨立之編制及預算、有無依印信條例頒發之印信三項標準
    而判定（最高行政法院94年6月份庭長法官聯席會議參照）
    ，須具備此三項要件，始為行政機關，而得代表法益受侵害
    之公法人提起刑事告訴。次按刑法第356條損害債權罪，依
    同法第357條規定，須告訴乃論；復依刑事訴訟法第237條第
    1項規定，告訴乃論之罪，其告訴自得為告訴之人知悉犯人
    之時起，應於6個月內為之；又告訴或請求乃論之罪，未經
    告訴、請求或其告訴、請求經撤回或已逾告訴期間者，依同
    法第303條第3款規定，應諭知不受理判決。
三、經查，本件告訴係由中區國稅局大屯稽徵所逕向臺灣臺中地
    方法院檢察署提出，此有該所97年9月10日中區國稅大屯四
    字第0970036405號函在卷可稽（見97年度偵字第21706號偵
    查卷第1至2頁），惟中區國稅局大屯稽徵所並無該所本身之
    單獨組織法規，依財政部各地區國稅局組織通則第14條規定
    ：「國稅局為便於稽徵，得視業務需要於一、二等局轄區內
    設分局，或於各等局轄區內設稽徵所，由各國稅局報請財政
    部核轉行政院核定設立。分局設三課或四課，分課辦事；稽
    徵所設四股，分股辦事。」是稽徵所之成立及組織係由各地
    區國稅局視業務需要而進行規劃設置；稽徵所之人事編制及
    經費預算亦係附屬於各地區之國稅局，未經預算法單獨編列
    預算，僅係國稅局之分支機構而統一編列；稽徵所亦無依印
    信條例頒發之大印或關防（上開函文即無大屯稽徵所之大印
    或關防），無從對外以自己名義獨立行文。是本件中區國稅
    局大屯稽徵所並非行政機關，尚無從代表稅捐債權受有侵害
    之公法人提起刑事告訴，其告訴應由其所隸屬之行政機關即
    中區國稅局為之；是以，本件尚未據自然人或法人身分者提
    出告訴，應認係告訴乃論之罪未經告訴（充其量僅係告發之
    性質），依法自應諭知公訴不受理之判決。退而言之，縱認
    大屯稽徵所係行政機關，得代表公法人提起告訴，惟被告曾
    正行（下稱被告）係於93年12月28日將其持有之桂亞公司股
    份全部轉讓予新橋公司，並於翌日即29日向臺北銀行臺中分
    行繳納證券交易稅，此有財政部臺灣省中區國稅局之年度證
    券交易稅一般代徵稅額繳款書可考（見98年度偵續字第152
    號偵查卷第40頁），且依上開代徵稅額繳款書上所載，代收
    稅款應劃解至代徵人地址所在地稽徵機關，而該筆證券交易
    稅代徵人新橋公司當時之設址及所陳報之地址均為臺中縣大
    里市○○街66號，此與被告之地址相同，其所解繳之稽徵機
    關亦應相同，故該筆證券交易稅至遲亦應於93年底或94年初
    劃解至中區國稅局大屯稽徵所，是以本件稽徵機關知悉被告
    涉有損害債權罪嫌之時點，應係上開證券交易稅劃解至代徵
    人新橋公司地址所在地稽徵機關之時點，是以，自應認中區
    國稅局大屯稽徵所至遲於93年底或94年初即已知悉被告涉有
    損害債權罪嫌之情事，不應以行政機關上下隸屬關係不同或
    承辦人不同或執行機關單位不同，而為歧異認定。是本件行
    政機關遲至97年9月10日始提出告訴，已逾六個月之告訴期
    間，揆諸上開規定，依法自亦應諭知公訴不受理之判決。原
    審未察，遽為被告有罪判決，尚有未洽，自應由本院將原判
    決撤銷，另不經言詞辯論逕為公訴不受理之諭知。
四、據上論結，應依刑事訴訟法第369條第1項前段、第364條、
    第303條第3款、第307條，判決如主文。
中    華    民    國   100    年    4     月    14    日
            刑事第二庭    審判長法  官  邱  顯  祥
                                法  官  姚  勳  昌
                                法  官  張  國  忠
以上正本證明與原本無異。
不得上訴。
                                書記官  卓  佳  儀
中    華    民    國   100    年    4     月    14    日